【裁判字號】    98,重上,24
【裁判日期】    980819
【裁判案由】    返還代墊款
【裁判全文】
臺灣高等法院高雄分院民事判決          98年度重上字第24號
上  訴  人  丁○○○
            丙○○
            乙○○
            甲○○
共      同
訴訟代理人  楊昌禧律師
            梁育誠律師
被上訴人    財團法人高雄市私立復華高級中學
法定代理人  戊○○
訴訟代理人  林慶雲律師
            陳裕文律師
            楊靖儀律師
上列當事人間返還代墊款事件，上訴人對於中華民國98年2 月27
日臺灣高雄地方法院95年度重訴字第454 號第一審判決提起上訴
，本院於98年8 月5 日言詞辯論終結，判決如下：
    主  文
原判決廢棄。
被上訴人應給付上訴人丁○○○新臺幣壹拾陸萬玖仟玖佰零伍元
；應給付上訴人丙○○新臺幣壹佰肆拾貳萬捌仟佰捌拾伍元；
應給付上訴人乙○○新臺幣陸佰壹拾肆萬捌仟貳佰拾伍元；應
給付上訴人甲○○新臺幣壹佰伍拾萬零陸拾玖元，及均自九十
五年十一月三十日起，至清償日止，按年息百分之五計算之利息
。
第一、二審訴訟費用由被上訴人負擔。
本判決於上訴人丁○○○以新臺幣陸萬元；上訴人丙○○以新臺
幣伍拾萬元；上訴人乙○○以新臺幣貳佰壹拾萬元；上訴人甲○
○以新臺幣伍拾萬元，供擔保後，得假執行；但被上訴人依序
以新臺幣壹拾陸萬玖仟玖佰零伍元、壹佰肆拾貳萬捌仟佰捌拾
伍元、陸佰壹拾肆萬捌仟貳佰拾伍元、壹佰伍拾萬零陸拾玖
元，預供擔保後，得免為假執行。
    事實及理由
一、上訴人主張：上訴人丁○○○為坐落高雄市苓雅區○○○段
    第4 小段第4094、4107、4114地號土地所有人；上訴人丙○
    ○為同段第1 小段第3107地號，及同段第4 小段第4097、40
    97-1、4097-2、4103、4115、4115-1、4115-2、4118、4121
    、4121-1、4121-2、4122、4122-1地號土地所有人；上訴人
    乙○○為同段第1 小段第3090、3092、3092-1、3107地號及
    同段第4 小段第4097、4097-1、4097-2、4103、4115、41
    15-1、4115 -2 、4118、4121、4121-1、4121-2、4122、41
    22-1、4119、4119-1、4119-2、4119-33 地號土地所有人；
    上訴人甲○○為同段第1 小段第3107地號，及同段第4 小段
    第4097、4097-1、4097-2、4103、4115、4115-1、4115-2、
    4118、4121、4121-1、4121-2、4122、4122-1地號土地所有
    人（以上土地合稱系爭土地），系爭土地係於50年至61年間
    由庚○○、己○○、沈克琴合夥經營之台灣省高雄市私立復
    華中學（以下簡稱復華中學）陸續所購入，而登記為上訴人
    名義，供復華中學使用，嗣於61年11、12月間被上訴人為申
    請設立財團法人登記，乃由兩造於61年11月24日簽訂不動產
    租賃契約書，並經公證，約定系爭土地出租予被上訴人，續
    由被上訴人使用，租金每坪每月新臺幣（下同）6 元計算，
    地價稅由被上訴人負責繳納，迨至78年3 月18日被上訴人董
    事會決議依上訴人請求，系爭土地由租用改為借用，地價稅
    由被上訴人負擔之約定不變，並由被上訴人續繳地價稅至80
    年間，詎81年起被上訴人竟未再負責繳納，不得已乃由上訴
    人先行繳納至93、94年止，合計上訴人丁○○○共繳納169,
    905 元，上訴人丙○○共繳納1,428,385 元，上訴人乙○○
    共繳納6,148,235 元，上訴人甲○○共繳納1,530,069 元，
    上訴人自得依契約及債務不履行損害賠償之法律關係，請求
    被上訴人給付各該金額，縱認系爭土地為被上訴人所有，上
    訴人亦得備位主張不當得利之法律關係，為相同之請求，爰
    聲明(一)被上訴人應給付上訴人丁○○○169,905 元；應給付
    上訴人丙○○1,428,385 元；應給付上訴人乙○○6,148,23
    5 元；應給付甲○○1,530,069 元，及均自起訴狀繕本送達
    翌日起，至清償日止，按年息百分之五計算之利息。(二)願供
    擔保，請准宣告假執行。原審法院為上訴人敗訴判決，上訴
    人不服聲明上訴，上訴聲明：(一)原判決廢棄。(二)被上訴人應
    給付上訴人丁○○○169,905 元；應給付上訴人丙○○1,42
    8,385 元；應給付上訴人乙○○6,148,235 元；應給付上訴
    人甲○○1,530,069 元，及均自起訴狀繕本送達翌日起，至
    清償日止，按年息百分之五計算之利息。(三)第一、二審訴訟
    費用由被上訴人負擔。(四)願供擔保，請准宣告假執行。
二、被上訴人則以：系爭土地為被上訴人前身即復華中學出資所
    購，僅借用上訴人名義登記為所有人，實際上為復華中學即
    被上訴人所有，兩造先後所簽訂之租賃、使用借貸契約，均
    係通謀虛偽意思表示所為，均屬無效，被上訴人係以所有人
    身分繳納系爭土地地價稅，之所以僅繳納至80年止，係因原
    作為學校車棚使用之同段3093、3094、3095、3104、3105地
    號土地（以下稱車棚用地），係被上訴人前身復華中學於55
    年間出資所購買，而借用上訴人甲○○（3093、3094）、乙
    ○○（3095）、丙○○（3104、3105）名義登記為所有人，
    於78年間出售予第三人得款153,670,000 元，上訴人僅陸續
    向被上訴人繳交89,861,322元，上訴人自81年起所代繳之地
    價稅，自可由其未繳交之賣得價金中扣抵，被上訴人始未再
    繳納，經抵銷後，上訴人猶積欠被上訴人，其本件之請求，
    自無理由云云，資為抗辯。於本院答辯聲明：(一)上訴駁回。
    (二)訴訟費用由上訴人負擔。(三)如受不利判決，願供擔保，請
    准宣告免假執行。
三、上訴人主張，系爭土地係於50年至61年間由復華中學陸續所
    購入，而登記為上訴人名義，供復華中學使用；嗣於61年11
    、12月間被上訴人為申請設立財團法人登記，乃由兩造於61
    年11月24日簽訂不動產租賃契約書，並經公證，約定系爭土
    地出租予被上訴人，續由被上訴人使用，租金每坪每月6 元
    計算，地價稅由被上訴人負責繳納，迨至78年3 月18日被上
    訴人董事會決議依上訴人請求，系爭土地由租用改為借用，
    地價稅由被上訴人負擔之約定不變，並由被上訴人續繳地價
    稅至80年間，81年起被上訴人未再負責繳納，而由上訴人先
    行繳納81年起至93、94年止之地價稅，合計上訴人丁○○○
    共繳納169,905 元，上訴人丙○○共繳納1,428,385 元，上
    訴人乙○○共繳納6,148,235 元，上訴人甲○○共繳納1,53
    0,069 元等事實，業據提出法人登記證書、公證書、不動產
    租賃契約書、高雄市私立復華高級中學78年3 月18日董事會
    會議紀錄、高雄市私立復華高級中學董事會函（原審卷(一)15
    ~ 31頁）、地價稅明細表及地價稅繳款書（原審卷(一)120~15
    8 頁）、租賃所得扣繳憑單、證明書、存款明細分類帳（原
    審卷(二)108~117 頁）在卷為證，且為被上訴人所不爭執，並
    提出土地買賣契約書、不動產買賣合約書、78年3 月20日通
    知函（原審卷(一)100~109 頁、178 頁）、收據、其他支出帳
    冊、土地登記謄本（原審卷(二)49~70 頁、158~171 頁）在卷
    為證，自可信為真實。
四、上訴人又主張，依上開主張之事實，伊得依契約及債務不履
    行損害賠償之法律關係，請求被上訴人給付上訴人上開各該
    墊繳之地價稅金額，然為被上訴人所否認，並抗辯以前詞。
    是本件爭點為(一)兩造就系爭土地是否先後於61年11月24日、
    78年3 月31日成立租賃、使用借貸之契約，上訴人依契約及
    債務不履行損害賠償之法律關係，請求被上訴人給付系爭地
    價稅，是否有理。(二)上訴人依不當得利之法律關係，請求被
    上訴人給付系爭地價稅，是否有理。(三)被上訴人以上訴人未
    交出之車棚用地售出價款，主張抵銷本件上訴人請求之金額
    ，是否有理。
五、兩造就系爭土地是否先後於61年11月24日、78年3 月31日成
    立租賃、使用借貸之契約，上訴人依契約及債務不履行損害
    賠償之法律關係，請求被上訴人給付系爭地價稅，是否有理
    。
  (一)經查，上訴人與訴外人沈振武、沈鳳娜、沈鳳嫺、孫康秀鳳
    等人於61年11月24日就包括系爭土地在內供高雄市私立復華
    中學使用之所有名義之土地，與高雄市私立復華中學簽訂不
    動產租賃契約書，第一條約定：甲方（指上訴人等出租人）
    願意將所有土地（指契約書附表所示土地）租與乙方（指高
    雄市私立復華中學）為高雄市私立復華中學建築用地及運動
    場之用，第3 條約定：租金每坪每月定6 元計算，今後租賃
    物地價稅約定由乙方負責繳納，絕不得延誤等語。嗣上訴人
    等出租人於78年2 月20日通知被上訴人稱，即日起中止租賃
    關係，但為顧及學校學生上課、安定教育，在學校尚未覓妥
    新運動場地前，仍願暫借予學校使用等語，被上訴人董事會
    因而於78年3 月18日一致通過，決議同意出租人所為在學校
    遷移前變為暫時借用之提議，並於78年3 月31日函覆上訴人
    等出租人，系爭土地之地價稅並由被上訴人繳納至80年止等
    事實，為兩造所不爭執，已如前述，顯見兩造就系爭土地先
    後簽訂有租賃、使用借貸契約，系爭土地地價稅並約定由被
    上訴人負責繳納。
  (二)被上訴人雖抗辯稱兩造先後所簽訂之租賃、使用借貸契約，
    均係通謀虛偽意思表示所為，均屬無效，被上訴人係以所有
    人身分繳納系爭土地地價稅云云。按，表意人與相對人通謀
    而為虛偽意思表示者，其意思表示無效，民法第87條第1 項
    固定有明文，然同條第2 項亦定明虛偽意思表示，隱藏他項
    法律行為者，適用關於該項法律行為之規定，又民法第86條
    亦規定，表意人無欲為其意思表示所拘束之意，而為意思表
    示者，其意思表示不因之無效，但其情形為相對人所明知者
    ，不在此限。是所謂通謀為虛偽意思表示，乃指表意人與相
    對人互相故意為非真意之表示而言，故相對人不僅須知表意
    人非真意，並須就表意人非真意之表示相與為非真意之合意
    ，始為相當，若僅一方無欲為其意思表示所拘束之意，而表
    示與真意不符之意思者，尚不能指為通謀而為虛偽意思表示
    ，最高法院62年台上字第316 號著有判例。被上訴人主張兩
    造先後所簽訂之租賃、使用借貸契約為通謀虛偽意思表示所
    為，無非係以系爭土地為其前身復華中學出資所購，僅借用
    上訴人名義登記為所有人，嗣復華中學登記為財團法人，因
    諸多因素，未及登記予財團法人名下，乃通謀虛偽意思表示
    ，簽訂該等契約云云。縱或屬實，被上訴人自有繳納系爭土
    地地價稅之責，則揆諸上開說明，兩造所簽訂之上開租賃、
    使用借貸契約，就約定系爭土地地價稅由被上訴人負責繳納
    部分，即難謂有何通謀虛偽可言，被上訴人雖又主張其係以
    所有人身分繳納系爭土地地價稅，然上訴人始終否認被上訴
    人所有權人之地位，則揆諸上開民法第86條規定意旨，兩造
    上開租賃、使用借貸契約，所為約定由被上訴人負責繳納系
    爭土地地價稅之約定，亦不因之而無效。
  (三)況依高雄市政府教育局95.1.27 高市教一字第0950003522號
    函復本院94年度重上字第108 號之高雄市私立復華中學設校
    登記資料，其中台灣省高雄市政府第二科59.5.20 高市府教
    中字第40138 號函記載「一據復華中學本年．．．及5 月 7
    日總字第090號呈：『．．．二．．．1.查本校現使用之校
    地其產權屬於本校者計：(1)高雄市○○○段330-1 地號．．
    ．(2)高雄市○○○段334地號．．．(3)高雄市○○○段334-1
    地號．．．共計3 筆土地．．．2.租用之校地．．．係產權
    所有人私人購買所得：(1)高雄市○○○段331 、333 土地係
    ．．．由產權人向陳花涼、張春購買，332 號地係．．．由
    產權人向高雄市第三住宅合作社代表人陳銀櫃購買．．，本
    校自47年底遷校現址當時因購買330-1 、334 、334-1 土地
    及建築第一、二棟校舍負債百餘萬元而無力購買331 、332
    、333 號地，但又恐該地被他人購得影響本校發展，乃商請
    產權人設法購買並聘為校董擬俟學校經濟好轉後再轉售學校
    並允暫先借用；(2)336 號土地．．．(3)330 號土地原係台糖
    公司所有．．．本校因該地影響本校發展至鉅，乃商請現產
    權人設法．．．籌款商請佃農出面優先承購再以相當價格購
    買佃農使用權．．．暫先借用俟本校經濟情況好轉再購買；
    ．．．(6)民國57年庚○○先生因案入獄至今產權人．．．要
    求賣地經數度磋商而允學校租用．．．(7)55年後．．．但當
    時學校增建現有之．．．大樓更兼土地價格暴漲無法收購現
    產權人之土地，為圖安定學校計目前乃訂定租約；(8)租地之
    產權所有人承購土地時全係私人買賣行為，無任何約定購買
    後先借學校用然後由學校購買，但目前地價高漲本校力不從
    心故拖延至今』」；「．．．二業經本府派員查報稱：『一
    奉查本市私立復華中學辦理財團法人登記有關校地產權問題
    前往調查結果報告於下：(一)．．．屬於學校產權者有000000
    00坪(二)其餘均屬租用之土地產權係私有買賣經過情形已詳於
    該校5 月7 日呈報本府之文件目前地價高漲校方實無法購買
    所有租用之校地』」。其中台灣省政府教育廳59年間之便籤
    記載內容「．．．二查該校．．．另租用土地．．．租約訂
    明租期5 年，租金每坪每月新台幣12元．．．并由該校按期
    繳納地價稅．．．」。其中台灣省政府教育廳59.7.23 來文
    簡便答復表稿內載答復事項「一請飭該校先行收購已為該校
    建築校舍及闢作為運動場之租用土地1.0622公頃，．．．」
    。其中台灣省政府教育廳61.11.30便籤記載「一．．．高雄
    市私立復華中學．．．惟該校校地除0.7454公頃（2254.87
    坪）係學校所有外，餘1.5145公頃（4581.36 坪）係丁○○
    ○、沈鳳娜等所有，業經高雄地方法院公證長期租與學校使
    用。二查該校．．．現該校地既經法院公證長期租與學校使
    用，核與規定尚無不合．．．」。業據本院調取本院97年重
    上更(二)字第15號全卷查核屬實，並有影印之各該文件資料在
    卷（原審卷(一)274~283 頁）在卷可稽。足見被上訴人於59年
    間為申請設立財團法人登記，業經詳述當時學校所使用之土
    地（包括系爭土地在內）之歸屬，及其嗣後租用之始末，其
    租用系爭土地應屬真實不虛，不容嗣後在本院審理時諉為通
    謀虛偽所為。又孫家與柯、沈兩家現正因復華中學有關財產
    纏訟對立中，自不能僅憑己○○在沈振武訴請本件被上訴人
    交還土地事件中，到庭證述上開復華中學董事會紀錄是虛偽
    意思表示云云，即謂本件兩造間上開租賃、使用借貸關係有
    通謀虛偽意思表示，又復華中學文書組長顏桂鳳在上開交還
    土地事件中到庭僅證述上開98年2 月20日通知函係其所撰寫
    等語，亦不能為被上訴人有利之認定，上訴人據以抗辯稱兩
    造系爭土地之租賃、使用借貸契約為通謀虛偽意思表示云云
    ，並無可取。
  (四)基上，兩造就系爭土地先後於61年11月24日、78年3 月31日
    成立租賃、使用借貸契約，並約定系爭土地之地價稅由被上
    訴人負責繳納，上訴人為系爭土地之所有權名義人，為地價
    稅之納稅義務人，被上訴人自有將地價稅交予上訴人前往繳
    納之義務，被上訴人自81年起竟拒未提出，而由上訴人各自
    繳納至93、94年止，其中上訴人丁○○○共繳納169,905 元
    ，上訴人丙○○共繳納1,428,385 元、上訴人乙○○共繳納
    6,148,235 元、上訴人甲○○共繳納1,530,069 元，已據上
    訴人提出上開地價稅明細表、地價稅繳款書在卷為證，且為
    被上訴人所不爭執（原審卷(一)162 頁），從而上訴人基於契
    約之法律關係，訴請被上訴人給付各該稅款之金額，於法自
    屬有據。
六、上訴人基於契約關係請求為有理由，自無庸再審究所主張之
    債務不履行損害賠償及不當得利之法律關係。
七、被上訴人以上訴人未交出之車棚用地售出價款，主張抵銷本
    件上訴人請求之金額，是否有理。
  (一)被上訴人主張上開作為學校車棚使用之土地，係被上訴人前
    身復華中學於55年間出資所購買，而借用上訴人甲○○（30
    93、3094）、乙○○（3905）、丙○○（3104、3105）名義
    登記為所有人，於78年間出售予第三人得款153,670,000 元
    ，上訴人僅陸續向被上訴人繳交89,861,322元，未繳交之餘
    款被上訴人得抵銷上訴人本件之請求，經抵銷後，上訴人已
    無餘額可資請求云云。然為上訴人所否認，並抗辯稱被上訴
    人非車棚用地之所有權人，庚○○係借款予被上訴人，而非
    繳交車棚用地售出款云云。
  (二)按，二人互負債務，而其給付種類相同，並均屆清償期者，
    各得以其債務，與他人之債務，互為抵銷，為民法第334 條
    第1 項前段所明定。是債務之抵銷，以雙方當事人互負債務
    為必須具備之要件。若一方並未對他方負有債務，則根本上
    即無抵銷之可言，最高法院18年上字第1709號著有判例。經
    查，上開車棚用地原係台灣糖業股份有限公司（以下簡稱台
    糖公司）所有出租予佃農施耕作，由復華中學於53年4 月
    17日與施協議，將有關權利讓與復華中學，嗣經台糖公司
    於55年間通知優先讓售予承租人，而由復華中學出資購買，
    登記在甲○○、乙○○、丙○○名下等情，有土地登記謄本
    ，放棄書、土地買賣契約書、台糖公司高雄儲運所標售出租
    土地原承租人優先承購通知書、土地增值稅繳納稅單、收據
    等在卷（原審卷(一)230~263 頁）可稽，且為兩造所不爭執，
    自可信為真實。被上訴人又主張其為復華中學之前身，上開
    車棚用地自屬其所有，然為上訴人所否認，則被上訴人與復
    華中學是否具有人格上同一性，自有先予審酌之必要。
  (三)經查，復華中學係於46年10月間由復華補校改制而來，而復
    華中學當時之設立依據為教育部於43年9 月4 日修正公布之
    私立學校規程，此有高雄市政府教育局94年5 月6 日高市教
    一字第0940014956號及94年5 月20日高市教四字第09400178
    46號函檢送私立學校規程及復華補校立案、核准招生及奉准
    改制為復華中學之相關函文附在本件被上訴人訴請沈振武、
    乙○○、甲○○、丙○○所有權移轉登記之另案（即本院重
    上卷 (二)第90~95、148~153 頁）為憑，並經本院調取該案
    全卷查核屬實，復為兩造所不爭執，堪信為真。
  (四)又復華中學於46年10月間設立後之第1 任校長為董事會之常
    務董事己○○，有兩造所不爭執之第1 屆董事會名單及第 1
    次董事會會議紀錄附在上開所有權移轉登記案（即該案原審
    卷 (二)第219、220 、272 頁）可稽。己○○於沈振武訴請
    本件被上訴人交還土地之另案即原審90年度簡上字第332 號
    民事案件審理時證稱：「就我所知，當年辦的時候是民國46
    年，每個董事出資2 萬元，但也不一定是2 萬元，當時董事
    大概6 、7 個左右，依規定要15個，所以我們湊足9 個」等
    語，業據本院調取該卷宗查核屬實，可見在46年當時設立復
    華中學時，有由董事出資之情事。參以證人即第1 任董事庚
    ○○於上開交還土地之另案中證稱：「當時是合夥投資2 萬
    元就可以買1 個董事，如果退夥就退2 萬元。當時包括我在
    內共10個人，合資以20萬元買了復華中級補習學校，買了以
    後就成立復華中學，所以我們出資人就成了創辦人」等語，
    應可認在復華中學時期，董事會係由出資者為主要成員。而
    董事既可依其自由意志因出資而取得，因退出而取回出資。
    又依己○○於57年9 月致庚○○之信函中，曾提及復華中學
    、中華工專之辦學近況及遠景，並稱這兩個學校對伊等其他
    事業上的輔助將有很多幫助，且提及慶華漁業因周轉不靈而
    作價他人經營，為伊等數項事業中第一次敗筆等語。而於57
    年11月間致庚○○之信函中，亦曾述及復華中學之下學年度
    預算有所短少，要向四信或五信貸款或以農場之款項用以支
    應，並表示中華工專因校長因素而經營不善及對投資其他事
    業（如台航）之看法等情，兩封信函均提及其與庚○○共同
    創業之情形，而該信函中所提及經營之事業，除復華中學外
    ，確尚有其他共同投資經營如工專、農場、漁業等事業，亦
    據本院調取上開所有權移轉登記之另案查核屬實。該等信函
    係於57年間所書寫，對當時之實際狀況而言，應具有其可信
    度，自可採為論斷復華中學成立之真實情狀之依據。
  (五)而按，法人非依民法或其他法律之規定，不得成立，法人於
    法令限制內，有享受權利負擔義務之能力；法人非經向主管
    機關登記，不得成立，民法第25條、第26條、第30條分別定
    有明文，則法人人格係於向主管機關為登記時始成立，而享
    有權利能力。經查被上訴人係於61年11月30日經主管機關台
    灣省教育廳核准許可設立，並於61年12月12日辦妥設立登記
    ，有法人登記證書在卷（原審卷(一)15~18 頁）為憑，則被上
    訴人係於61年12月12日後始具有法人人格。而依上述，復華
    中學係於46年10月間依私立學校規程所設立，己○○、庚○
    ○等為董事，由每個董事出資2 萬元不等，董事會成員主要
    為出資者，嗣出資者可自由退出，取回出資，茲不論復華中
    學為上訴人所主張之具合夥性質之非法人團體，或被上訴人
    所主張之非法人具財團性質之非法人團體。兩者既於不同時
    期，分別依不同之程序所設立，就法律效果而言，並非籌備
    中與設立後公司間之延續關係，亦與寺廟成立前後應認屬同
    一人格之情形不同，自難認具有人格之同一性。
  (六)況，由台灣高雄地方法院61年登（法人）第21號財團法人高
    雄市私立復華中學設立登記卷宗所附之法人登記聲請書、捐
    助證明書、高雄市私立復華中學財產目錄、土地清冊所示（
    附上開所有權移轉登記事件卷宗），法人登記聲請書「聲請
    登記之事由」欄記載「七、出資方法：由創辦人捐助」，其
    聲請書所附之捐助證明書載明：「創辦人等茲願意將高雄市
    私立復華中學財產目錄（如附冊）以法人設立登記後全部捐
    贈與財團法人高雄市私立復華中學是實。此證創辦人：梁駿
    聲、己○○、沈克琴、李咸熙、陳敬修、韋錦樹、顧頌正、
    康東龍、李伯林，中華民國61年12月1 日」，而其所附財產
    目錄記載土地3 筆及教室、辦公桌椅、課桌椅、鐵櫃、講台
    、電話、對話機、沙發、交通車、圖書等物，土地清冊則載
    「土地坐落高雄市苓雅區○○○段330-1 、334 、334-1 地
    號土地3 筆」，並無上開車棚用地。由此可知被上訴人係於
    61年間由當時復華中學全體董事為捐助人，代表復華中學捐
    出該校使用之部分土地、建物、生財器具、教學設備等，而
    申請設立財團法人。足徵被上訴人由復華中學原董事代表復
    華中學捐贈財產所成立，且係經由捐贈行為之發動，再經教
    育主管機關審查核可，並向法院辦理法人設立登記後始取得
    法人地位，與復華中學顯然不具同一性。是以兩者一為捐贈
    者，一為受他人之捐贈所新成立之法人，具有捐贈之法律關
    係，為不同之人格，並非同一主體僅單純變更名稱而具同一
    性，亦非因合併關係而當然由被上訴人概括承受，至為明甚
    。
  (七)被上訴人雖又以教育部97年12月9 日部授教中(二)字第097051
    8012號函稱，原私立學校辦理財團法人設立登記者，形同改
    制，相關董事會運作、學校人事、財務及校務行政持續，原
    則上應認其且有法律上人格同一性，由財團法人私立學校繼
    受法人設立登記前原私立學校之權利義務云云，而主張復華
    中學與被上訴人具有人格同一性。然復華中學之創辦人既將
    該校之財產為捐助而成立財團法人，且其目的在興辦學校，
    自係將原有董事會及教學之一切運作事宜一併轉移援用，此
    係基於事實需要所為之措施，兩者在法律上既已屬不同人格
    ，自難以此設立前後之董事及運作情事相同，即認兩者之人
    格為同一。而人格是否同一，為私法上之爭議，應由法院審
    理判斷之，上開教育部函釋，並不能為被上訴人有利之認定
    。
  (八)被上訴人又主張被上訴人辦理財團法人設立登記，純為因應
    教育主管機關之要求，學校實質上在設立前後並無變更，只
    是在形式上辦理財團法人登記而已，因此設立登記前學校之
    一切權利義務當然由設立登記後之財團法人即被上訴人概括
    承受云云。惟是否具有同一性，自應就其人格是否相延續不
    可分割予以觀察，組織及財產是否相同，僅為參考資料而已
    ，若其人格不相延續，容其組織及財產相同，亦屬於另一人
    格，無同一性問題。本件被上訴人係以捐贈財產為組織基礎
    所成立之財團法人，財產之捐贈乃財團法人之成立要件，而
    民法第25條：「法人非依本法或其他法律之規定，不得成立
    」，第59條：「財團於登記前，應得主管機關之許可」，第
    60條第1 項：「設立財團者，應訂立捐助章程」，同條第2
    項：「捐助章程，應訂明法人目的及所捐財產」，足見財團
    法人之設立應依上開程序辦理，非可僅形式上作財團法人之
    登記而任意成立。被上訴人主張辦理財團法人登記僅為形式
    ，原學校一切權利義務當然由設立登記後之財團法人概括承
    受，並非有據。
  (九)基上，被上訴人與復華中學並不具人格之同一性，被上訴人
    主張上開車棚用地係伊前身復華中學出資買受，屬伊所有，
    自非可取，從而被上訴人以上開車棚用地於78年間出售予第
    三人得款153,670,000 元，上訴人僅陸續向被上訴人繳交89
    ,861,322 元 ，未繳交之餘款，被上訴人得抵銷上訴人本件
    之請求，經抵銷後，上訴人已無餘額可資請求云云，因上開
    車棚用地無從認定為被上訴人所有，被上訴人無從請求登記
    名義人之上訴人繳交售地款，揆諸上開民法第334 條規定意
    旨，被上訴人主張之抵銷，於法自屬無據。
八、綜上，上訴人基於契約關係，訴請被上訴人給付上訴人丁○
    ○○169,905 元；給付上訴人丙○○1,428,385 元；給付上
    訴人乙○○6,148,235 元；給付上訴人甲○○1,530,069 元
    ，及自起訴狀繕本送達翌日（即95年11月30日）起，至清償
    日止，按年息百分之五計算之利息，為有理由，應予准許，
    原審法院為上訴人敗訴判決，自有未合，上訴人上訴指摘原
    判決不當，求予廢棄改判，為有理由，應由本院廢棄改判之
    。又兩造陳明願供擔保，請准宣告假執行及免為假執行，於
    法俱屬有據，爰分別酌定相當擔保金額後，併予准許之。
九、本件事證明確，兩造其餘攻擊防禦方法，與本件判斷結果不
    生影響，自不逐一論述，併此明。
據上論結：本件上訴為有理由，依民事訴訟法第450 條、第463
條、第390 條第2 項、第392 條第2 項、第78條，判決如主文。
中    華    民    國    98    年    8     月    19    日
                              民事第五庭
                                  審判長法官  蔡明宛
                                  法      官  曾錦昌
                                  法      官  魏式璧
以上正本證明與原本無異。
如對本判決上訴，須於判決送達後20日內向本院提出上訴狀，其
未表明上訴理由者，應於上訴後20日內向本院提出上訴理由書（
均須按他造當事人之人數附繕本）。上訴時應提出委任律師或具
有律師資格之人之委任狀，並依附註條文規定辦理。
中    華    民    國    98    年    8     月    20    日
                                  書  記  官  鄔維玲
附註：
民事訴訟法第466條之1：
對於第二審判決上訴，上訴人應委任律師為訴訟代理人，但上訴
人或其法定代理人具有律師資格者，不在此限。
上訴人之配偶、三親等內之血親、二親等內之姻親，或上訴人為
法人、中央或地方機關時，其所屬專任人員具有律師資格並經法
院認為適當者，亦得為第三審訴訟代理人。第１項但書及第２項
情形，應於提起上訴或委任時釋明之。


司法院資訊處製作；財團法人民間司法改革基金會備份。
